臺灣高雄地方法院刑事判決　　　　　110年度審金訴字第257號
公　訴　人　臺灣高雄地方檢察署檢察官
被　　　告　楊忠凱


上列被告因詐欺等案件，經檢察官提起公訴（110 年度偵字第00
000 號、第15778 號）及移送併辦（110 年度偵字第19612 號）
，因被告於準備程序進行中，就被訴事實為有罪之陳述，經受命
法官告知簡式審判程序之旨，並聽取被告與公訴人之意見後，由
本院合議庭裁定由受命法官獨任依簡式審判程序審理，判決如下
：
    主  文
楊忠凱犯三人以上共同詐欺取財罪，處有期徒刑壹年參月。緩刑
參年。扣案之蘋果廠牌手機壹支（含0000000000號門
號SIM卡壹枚）沒收。
    事  實
一、楊忠凱於民國110 年1 月間某日，加入黃群愷（涉嫌詐欺犯
    行分，業經檢察官另案提起公訴）及真實姓名、年籍不詳、
    LINE暱稱「夏雨」之成年人所組成3 人以上，以實施詐術為
    手段，具有持續性、牟利性之有結構性組織之詐欺集團，並
    與黃群愷及詐欺集團其他成員，共同意圖為自己不法之所有
    ，基於三人以上共同犯詐欺取財及隱匿詐欺所得款項去向之
    犯意聯絡，由楊忠凱提供其第一銀行帳號00000000000 號帳
    戶（下稱第一銀行帳戶）資料予黃群愷轉交詐欺集團成員，
    再由姓名、年籍不詳之詐欺集團成員於如附表所示時間，以
    如附表所示方式向施崇彥施用詐術，致使施崇彥陷於錯誤，
    而將如附表所示金額款項匯入第一銀行帳戶後，黃群愷即接
    獲指示，與楊忠凱共同至如附表所示銀行，由楊忠凱臨櫃或
    持提款卡操作自動櫃員機自其第一銀行帳戶提領如附表所示
    共計新臺幣（下同）41萬元，得手後再交予黃群愷，以此方
    法製造金流斷點，而掩飾、隱匿詐欺犯罪所得之去向及所在
    ，並自黃群愷處取得報酬10萬元。嗣施崇彥發覺遭詐騙而報
    警處理，經警調閱相關監視器畫面，循線查悉上情，並扣得
    蘋果廠牌手機1 支（IMEI:000000000000000、門號：000000
    0000【起訴書誤載為序號：000000000000000、00000000000
    0000，門號：0000000000】）、中華郵政帳號000000000000
    00號帳戶存簿1本及金融卡（卡號0000000000000000）1張。
二、案經施崇彥訴由高雄市政府警察局前鎮分局及刑事警察大隊
    報告臺灣高雄地方檢察署檢察官偵查後起訴。
    理  由
一、程序方面：
壹、證據能力部分：
    本件被告楊忠凱所犯均係死刑、無期徒刑、最輕本刑為3年
    以上有期徒刑以外之罪，其於準備程序進行中就被訴事實為
    有罪之陳述，經受命法官告知簡式審判程序之旨，並聽取當
    事人之意見後，本院合議庭認無不得或不宜改依簡式審判程
    序進行之情形，爰依刑事訴訟法第273條之1第1項規定，裁
    定由受命法官獨任進行簡式審判程序。又本件所引屬於審判
    外陳述之傳聞證據，依同法第273條之2規定，不受第159條
    第1項關於傳聞法則規定之限制，依法有證據能力，合先敘
    明。
二、認定犯罪事實所憑之證據及其理由：
    上開犯罪事實，業據被告坦承不諱，核與證人即共犯黃群愷
    、證人即告訴人施崇彥證述相符，並有內政部警政署反詐騙
    諮詢專線紀錄表、受理詐騙帳戶通報警示簡便格式表、告訴
    人提供之匯款單據及匯款帳戶交易明細、楊忠凱第一銀行帳
    戶交易明細、現場及自動櫃員機監視錄影畫面翻拍照片、扣
    押筆錄、扣押物品目錄表、共犯黃群愷手機內之通訊軟體對
    話記錄在卷可稽，足認被告前揭任意性自白，與事實相符，
    堪予採信。從而，本案事證明確，被告上開犯行，洵堪認定
    ，應依法論科。
三、論罪科刑：
  ㈠法律說明：
 ⒈ 組織犯罪防制條例所稱之犯罪組織，係指三人以上，以實施
    強暴、脅迫、詐欺、恐嚇為手段或最重本刑逾5年有期徒刑
    之罪，所組成具有持續性及牟利性之有結構性組織；而所稱
    有結構性組織，係指非為立即實施犯罪而隨意組成，不以具
    有名稱、規約、儀式、固定處所、成員持續參與或分工明確
    為必要，組織犯罪防制條例第2條第1、2項分別定有明文。
    本案被告所參與之組織，成員均係以詐騙他人金錢獲取不法
    所得為目的，分別負責撥打電話或上下聯繫、指派工作或擔
    任車手收取贓款等行為，堪認被告所參與者，係透過縝密之
    計畫與分工，成員彼此相互配合，由三人以上所組成之於一
    定期間內以實施詐欺為手段而牟利之具有持續性及牟利性之
    有結構性犯罪組織，堪以認定。
  ⒉再行為人於參與詐欺犯罪組織之行為繼續中，先後多次為加
    重詐欺之行為，因參與犯罪組織罪為繼續犯，犯罪一直繼續
    進行，直至犯罪組織解散，或其脫離犯罪組織時，其犯行始
    行終結。故該參與犯罪組織與其後之多次加重詐欺之行為皆
    有所重合，然因行為人僅為一參與犯罪組織行為，侵害一社
    會法益，屬單純一罪，應僅就「該案中」與參與犯罪組織罪
    時間較為密切之首次加重詐欺犯行論以參與犯罪組織罪及加
    重詐欺罪之想像競合犯，而其他之加重詐欺犯行，祗需單獨
    論罪科刑即可，無需再另論以參與犯罪組織罪，以避免重複
    評價。是如行為人於參與同一詐欺集團之多次加重詐欺行為
    ，因部分犯行發覺在後或偵查階段之先後不同，肇致起訴後
    分由不同之法官審理，為裨益法院審理範圍明確、便於事實
    認定，即應以數案中「最先繫屬於法院之案件」為準，以「
    該案件」中之「首次」加重詐欺犯行與參與犯罪組織罪論以
    想像競合。縱該首次犯行非屬事實上之首次，亦因參與犯罪
    組織之繼續行為，已為該案中之首次犯行所包攝，該參與犯
    罪組織行為之評價已獲滿足，自不再重複於他次詐欺犯行中
    再次論罪，俾免於過度評價及悖於一事不再理原則（最高法
    院109年度台上字第3945號判決意旨可資參照）。本案是被
    告加入上述詐欺集團後，所為詐欺犯行中「最先繫屬於法院
    之案件」，有臺灣高雄地方檢察署起訴送審之函文及其上所
    蓋本院之收文章、被告臺灣高等法院被告前案紀錄表可稽，
    依上述最高法院判決意旨，本案犯罪事實所示犯行，為被告
    「最先繫屬於法院之案件」之「首次」加重詐欺犯行，自應
    論以被告參與犯罪組織行為無訛。
  ⒊按洗錢防制法業於105年12月28日修正公布，並於106年6月
    28日施行，本次修法參考國際防制洗錢金融行動工作組織（
    Financial Action Task Force，下稱FATF）40項建議之第3
    項建議，並參採聯合國禁止非法販運麻醉藥品和精神藥物公
    約及聯合國打擊跨國有組織犯罪公約之洗錢行為定義，將洗
    錢行為之處置、多層化及整合等各階段，全部納為洗錢行為
    ，完整規範洗錢之所有行為模式。不惟就洗錢行為之定義（
    第2條）、前置犯罪之門檻（第3條）、特定犯罪所得之定義
    （第4條），皆有修正。抑且因應洗錢行為定義之修正，將
    修正前同法第11條第1項、第2項區分為自己或為他人洗錢罪
    ，而有不同法定刑度，合併移列至第14條第1項，亦不再區
    分為不同罪責，同處7年以下有期徒刑，併科新臺幣500萬元
    以下罰金，以求與國際規範接軌，澈底打擊洗錢犯罪。從而
    新法第14條第1項之一般洗錢罪，只須有第2條各款所示洗錢
    行為之一，而以第3條規定之特定犯罪作為聯結為已足。申
    言之，洗錢之定義，在新法施行後，與修正前規定未盡相同
    ，因此是否為洗錢行為，自應就犯罪全部過程加以觀察，不
    僅須行為人客觀上有掩飾或隱匿特定犯罪所得之財物或財產
    上利益之具體作為，主觀上更須具有掩飾或隱匿其犯罪所得
    或變得之財產或財產上利益與犯罪之關聯性，使其來源形式
    上合法化，以逃避國家追訴、處罰之犯罪意思，始克相當。
    過去實務認為，行為人對犯特定犯罪所得之財物或利益作直
    接使用或消費之處分行為，或僅將自己犯罪所得財物交予其
    他共同正犯，祇屬犯罪後處分贓物之行為，非本條例所規範
    之洗錢行為。惟依新法規定，倘行為人意圖掩飾或隱匿特定
    犯罪所得來源，而將特定犯罪所得直接消費處分，甚或交予
    其他共同正犯予以隱匿，或由共同正犯以虛假交易外觀掩飾
    不法金流移動，即難認僅單純犯罪後處分贓物之行為，應仍
    構成新法第2條第1或2款之洗錢行為（最高法院108年台上字
    第3086號判決意旨參考）。查本案係分工由被告提供第一銀
    行帳戶，並自該帳戶提領告訴人匯入之款項後，再轉交予共
    犯黃群愷，該行為已製造金流斷點，使偵查機關難以追查帳
    戶金流，以達掩飾詐欺犯罪所得之本質及去向，自屬洗錢防
    制法所稱之洗錢行為。
  ⒋次按共同實行犯罪行為之人，在合同意思範圍以內，各自分
    擔犯罪行為之一部，相互利用他人之行為，以達其犯罪之目
    的者，即應對於全部所發生之結果，共同負責，不問犯罪動
    機起於何人，亦不必每一階段犯行，均經參與。再關於犯意
    聯絡，不限於事前有所協議，其於行為當時，基於相互之認
    識，以共同犯罪之意思參與者，亦無礙於共同正犯之成立。
    且數共同正犯之間，原不以直接發生犯意聯絡者為限，即有
    間接之聯絡者，亦包括在內。詐欺集團成員，以分工合作之
    方式，各自分擔犯罪行為之一部，相互利用他人之行為，以
    達詐欺取財之目的，即應負共同正犯責任，不必每一階段犯
    行均經參與，且犯意之聯絡，亦不以直接發生者為限，其有
    間接之聯絡者，亦屬之（最高法院28年上字第3110號判例、
    85年度台上字第6220號、97年度臺上字第2946號判決意旨參
    照）。被告加入本件詐欺集團，係負責提供帳戶供詐欺集團
    使用，及擔任領款車手等工作，其雖未自始至終參與各階段
    之犯行，但主觀上對該詐欺集團呈現細密之多人分工模式及
    彼此扮演不同角色、分擔相異工作而屬有結構性組織等節，
    顯已有所預見，且其所參與者既係本件整體詐欺取財犯罪計
    畫不可或缺之重要環節，其與詐欺集團成員間，在合同意思
    範圍內，各自分擔本件犯罪行為之一部，彼此相互利用他人
    之行為，最終共同達成其等詐欺取財犯罪之目的，依前揭說
    明，被告自應就本件詐欺集團詐欺取財犯行所發生之結果，
    同負全責。
  ㈡罪名：
  ⒈核被告所為，係犯組織犯罪防制條例第3 條第1 項後段之參
    與犯罪組織罪、洗錢防制法第14條第1 項之一般洗錢罪及刑
    法第339 條之4 第1 項第2 款之三人以上共同詐欺取財罪。
    又被告係以一行為觸犯上開各罪，為想像競合犯，應從一重
    以三人以上共同詐欺取財罪論處。被告就附表所示二次提領
    款項之行為，均係於密接時間而為，手法相同，且侵害同一
    法益，是其就附表所示時間提領行為之獨立性極為薄弱，依
    一般社會觀念，在時間差距上，難以強行分開，在刑法評價
    上，以視為數個舉動接續施行，合為包括一行為予以評價較
    為合理，應論以接續犯。被告就上開犯行，與共犯黃群愷及
    其所屬詐騙集團成員，有犯意聯絡及行為分擔，應論以共同
    正犯。
  ⒉檢察官移送併辦部分（110 年度偵字第19612號），與本案屬
    事實上同一案件，本院自應併予審究，附此敘明。
  ㈢刑之減輕部分：
    按想像競合犯之處斷刑，本質上係「刑之合併」。其所謂從
    一重處斷，乃將想像競合犯組成之評價上數罪，合併為科刑
    一罪，其所對應之刑罰，亦合併其評價上數罪之數法定刑，
    而為一個處斷刑。易言之，想像競合犯侵害數法益者皆成立
    犯罪，論罪時必須輕、重罪併舉論述，同時宣告所犯各罪名
    ，包括各罪有無加重、減免其刑之情形，亦應說明論列，量
    刑時併衡酌輕罪部分量刑事由，評價始為充足，然後依刑法
    第55條前段規定「從一重處斷」，非謂對於其餘各罪可置而
    不論。因此，法院決定處斷刑時，雖以其中最重罪名之法定
    刑，做為裁量之準據，惟於裁量其輕重時，仍應將輕罪合併
    評價在內（最高法院108年度台上字第4405號、第4408號刑
    事判決意旨參照）。查被告就本案犯行，迭於偵審中均坦承
    不諱，而依洗錢防制法第16條第2 項規定：「犯前二條之罪
    ，在偵查或審判中自白者，減輕其刑。」、組織犯罪條例第
    8 條第1 項規定：「犯第三條之罪自首，並自動解散或脫離
    其所屬之犯罪組織者，減輕或免除其刑；因其提供資料，而
    查獲該犯罪組織者，亦同；偵查及審判中均自白者，減輕其
    刑」，故本件被告所犯洗錢罪、參與犯罪組織罪部分，依上
    開說明，均應減輕其刑，又被告本件犯行均係從一重論處三
    人以上共同詐欺取財罪，是其此部分想像競合輕罪得減刑部
    分，本院量刑時將併予審酌。
  ㈣刑罰裁量：
    本院審酌被告正值青年，不思循正當途徑獲取財物，竟為貪
    圖輕易獲得金錢，無視近年來詐欺案件頻傳，行騙手段日趨
    集團化、組織化、態樣繁多且分工細膩，每每造成廣大民眾
    受騙，損失慘重，仍加入詐欺集團提供金融帳戶並擔任提款
    車手，造成告訴人受有如附表所示財產損害，對社會交易秩
    序、社會互信機制均有重大妨礙，本應從嚴議處；惟念其犯
    後坦承犯行，態度尚可，且無任何犯罪前科，有臺灣高等法
    院被告前案紀錄表在卷可查，素行非差，且已與告訴人達成
    調解，並已依調解條件賠償告訴人12萬元，有調解筆錄、本
    院辦理刑事案件電話紀錄查詢表、郵政跨行匯款申請書在卷
    可稽（見本院卷第71、75、77頁），本件犯行所造成法益損
    害稍有減輕，兼衡其教育程度、經濟（涉個人隱私，詳卷）
    等一切情狀，量處如主文所示之刑。
四、本案不宣告強制工作（參與組織犯罪部分）：
  ㈠按行為人以一行為觸犯組織犯罪防制條例第3 條第1 項後段
    之參與犯罪組織罪及刑法第339 條之4 第1 項第2 款之加重
    詐欺取財罪，依想像競合犯規定，從一重之加重詐欺取財罪
    處斷而為科刑時，因所犯輕罪（參與犯罪組織罪）之刑罰以
    外之法律效果，即組織犯罪防制條例第3 條第3 項強制工作
    之規定，並未被重罪所吸收，仍應一併適用。惟該條例所規
    定之強制工作，性質上原係對於有犯罪習慣，或因遊蕩、懶
    惰成習而犯罪者，所為之處置，修正後該條例既已排除常習
    性要件，從而，本於法律合憲性解釋原則，依司法院釋字第
    471 號關於行為人有無預防矯治其社會危險性之必要，及比
    例原則等與解釋意旨不相衝突之解釋方法，為目的性限縮，
    對犯該條例第3 條第1 項之參與犯罪組織罪者，視其行為之
    嚴重性、表現之危險性、對於未來行為之期待性，以及所採
    措施與預防矯治目的所需程度，於有預防矯治其社會危險性
    之必要，且符合比例原則之範圍內，由法院依該條例第3  條
    第3項規定，一併宣告刑前強制工作（最高法院刑事大法庭
    108 年度台上大字第2306號裁定參照）。
  ㈡本件被告加入共犯黃群愷、暱稱「夏雨」等人所屬具有持續
    性及牟利性等結構性詐欺集團組織，擔任領款車手等工作，
    而與本件詐欺集團成員共同詐欺告訴人，所為固可非議，惟
    被告本件所為係參與較末端之犯罪分工，參與犯罪之程度有
    限，是其於本案犯行所顯現之行為嚴重性及表現危險性均尚
    屬非重，依上述最高法院大法庭裁定意旨，應無預防矯治其
    社會危險性之必要，如宣告強制工作顯然不符合比例原則，
    爰不予宣告強制工作。
五、緩刑：
    被告無任何犯罪前科，有臺灣高等法院被告前案紀錄表在卷
    可佐，其因一時失慮，偶罹刑典，然已坦承犯行，且已與告
    訴人調解成立，並已依調解條件賠償告訴人，業如前述，諒
    被告經此偵、審程序及刑之宣告，應知所警惕，本院認對其
    宣告之刑以暫不執行為適當，爰依刑法第74條第1 項第1 款
    規定，併予宣告緩刑3 年，以啟自新。
六、沒收：
  ㈠扣案之蘋果廠牌手機1 支係被告所有，供其與本件詐欺集團
    成員聯絡所用之物，業據被告供承在卷（見高市警刑大偵20
    第00000000000 號警卷第13頁），應依刑法第38條第2 項前
    段規定宣告沒收，另扣案被告所有之中華郵政帳號00000000
    000000號帳戶存簿1 本及金融卡（卡號0000000000000000 ）
    1 張，卷內無證據足資證明與被告本件犯行有關，爰均不予
    宣告沒收。
  ㈡另按共同犯罪行為人之組織分工及不法所得，未必相同，特
    別是集團性或重大經濟、貪污犯罪，彼此間犯罪所得分配懸
    殊無，其分配較少甚或未受分配之人，如仍應就全部犯罪所
    得負連帶沒收之責，超過其個人所得之剝奪，無異代替其他
    犯罪參與者承擔刑罰，顯失公平。故共同犯罪，其所得之沒
    收，應就各人分得之數為之（最高法院104年度第13次刑事
    庭會議決議、104 年度台上字第3935號判決意旨參照）。查
    被告為本件犯行，所提領之款項已交由共犯黃群愷，並取得
    報酬10萬元乙節，據其供陳在卷，是10萬元即為本件被告實
    際取得之犯罪所得，而被告已與告訴人調解成立，且已依調
    解調解賠償告訴人12萬元，業如上述，是被告已賠償告訴人
    之金額，已逾其為本件犯行之犯罪所得10萬元，應認被告已
    未保留本件犯行之犯罪所得，如再宣告沒收犯罪所得，有過
    苛之虞，爰依刑法第38條之2 第2 項規定不予宣告沒收或追
    徵。
據上論斷，應依刑事訴訟法第273 條之1 第1 項、第284 條之1
、第299 條第1 項前段，組織犯罪防制條例第3 條第1 項後段，
洗錢防制法第14條第1項、第16條第2項，刑法第11條前段、第28
條、第339條之4第1項第2款、第55條、第38條第2項前段、第74
條第1項第1款，刑法施行法第1條之1，判決如主文。
本案經檢察官楊瀚濤提起公訴，檢察官呂乾坤到庭執行職務。
中    華    民    國   110    年    11    月     16   日
                  刑事第五庭  法  官    陳銘珠
以上正本證明與原本無異。
如不服本判決應於收受送達後20日內向本院提出上訴書狀，並應
敘述具體理由；如未敘述上訴理由者，應於上訴期間屆滿後20日
內向本院補提理由書（均須按他造當事人之人數附繕本）「切勿
逕送上級法院」。
因疫情而遲誤不變期間，得向法院聲請回復原狀。
中    華    民    國   110    年    11    月    16    日
                              書記官    黃靖媛
附錄本案論罪科刑法條：
《組織犯罪防制條例第3條第1項》
發起、主持、操縱或指揮犯罪組織者，處3 年以上10年以下有期
徒刑，得併科新臺幣1 億元以下罰金；參與者，處6 月以上5 年
以下有期徒刑，得併科新臺幣1 千萬元以下罰金。但參與情節輕
微者，得減輕或免除其刑。
《洗錢防制法第14條》
有第二條各款所列洗錢行為者，處七年以下有期徒刑，併科新臺
幣五百萬元以下罰金。
前項之未遂犯罰之。
前二項情形，不得科以超過其特定犯罪所定最重本刑之刑。
《中華民國刑法第339條之4》
犯第339條詐欺罪而有下列情形之一者，處1年以上7年以下有期
徒刑，得併科1百萬元以下罰金：
一、冒用政府機關或公務員名義犯之。
二、三人以上共同犯之。
三、以廣播電視、電子通訊、網際網路或其他媒體等傳播工具，
    對公眾散布而犯之。
前項之未遂犯罰之。
┌─────────────────────────────────┐
│附表                                                              │
├───┬────┬──────┬─────────┬───────┤
│告訴人│詐騙時間│詐騙手法    │告訴人匯款時間、匯│被告提款時間、│
│      │        │            │入之帳戶及遭詐騙之│地點及金額    │
│      │        │            │金額（新臺幣）    │              │
├───┼────┼──────┼─────────┼───────┤
│施崇彥│110年1月│佯為購物網站│110年1月26日上午10│⑴110年1月26日│
│      │25日晚間│及銀行客服人│時4分許，匯款至被 │  上午11時07分│
│      │7時11分 │員致電施崇彥│告設於第一銀行帳號│  許，至高雄市│
│      │許      │，對施崇彥佯│00000000000號之帳 │  鳳山區保泰路│
│      │        │稱：因系統錯│戶41萬元          │  322號第一銀 │
│      │        │誤導致訂單誤│                  │  行五甲分行，│
│      │        │植，欲取消訂│                  │  臨櫃提領40萬│
│      │        │單，需匯款轉│                  │  元。        │
│      │        │帳以確認帳戶│                  │⑵110年1月26日│
│      │        │為本人使用云│                  │  上午11時16分│
│      │        │云          │                  │  許，至高雄市│
│      │        │            │                  │  前鎮區保泰路│
│      │        │            │                  │  355號國泰世 │
│      │        │            │                  │  華銀行前鎮分│
│      │        │            │                  │  行，操作自動│
│      │        │            │                  │  櫃員機提領1 │
│      │        │            │                  │  萬元。      │
└───┴────┴──────┴─────────┴───────┘